【裁判字號】    96,上更(一),523
【裁判日期】    970305
【裁判案由】    偽造文書
【裁判全文】
臺灣高等法院臺南分院刑事判決     96年度上更(一)字第523號
上  訴  人  臺灣嘉義地方法院檢察署檢察官
被      告  甲○○
選任辯護人  蔡碧仲律師
            陳怡禎律師
            張宗存律師
上列上訴人因被告偽造文書案件，不服臺灣嘉義地方法院93年度
訴字第363號中華民國95年11月9日第一審判決（起訴案號：臺灣
嘉義地方法院檢察署93年度偵字第2094號），提起上訴，判決後
，經最高法院發回，本院判決如下：
    主  文
上訴駁回。
    理  由
一、公訴要旨：
（一）起訴事實：被告甲○○明知丙○○分別於民國（下同）91
      年2月7日、91年2月7日、91年7月31日 、91年10月11日，
      向經濟部智慧財產局（下稱智慧財產局）申請之椅座一、
      椅座二、椅座彈性帶結構改良、椅背等新式樣及新型專利
      ，並已於92年7月1日、92年7月1日、92年8月21日、92 年
      9 月21日由智慧財產局公告取得專利權，竟基於行使變造
      文書之犯意，在不詳時地將「東莞市橋頭金時代家具廠」
      所印刷之「臺灣金時代健康椅家具廠」型錄底行上擅自套
      印「２００１年１２月出版」之字樣而加以變造，並於92
      年9月18日 、10月17日連續持該變造之文書向智慧財產局
      提出異議加以行使，表示「臺灣金時代健康椅家具廠」所
      製作之健康椅早於丙○○申請專利之時期，而要求智慧財
      產局不予丙○○專利，足以生損害於丙○○及智慧財產局
      對於商標審認之正確性。
（二）起訴法條：刑法第210條、第216條。
（三）起訴證據：
    １個體工商戶登記資料查詢單。
    ２被告向智慧財產局提出之四份異議狀所附之「臺灣金時代
      健康椅家具廠」型錄影本四份。
    ３被告向檢察官提出之「臺灣金時代健康椅家具廠」型錄正
      本一份。
    ４告訴人丙○○向檢察官提出之「臺灣金時代健康椅家具廠
      型錄正本一份。
    ５勘驗筆錄。
    ６證人即告訴人丙○○之證詞。
    ７告訴人於偵查（二０九四號偵查卷）中所提出之肆份型錄
      末頁影本。
二、本院之判斷
（一）按犯罪事實應依證據認定之，無證據不得推定其犯罪事實
      ；又不能證明被告犯罪者，應諭知無罪之判決，刑事訴訟
      法第154條、第301條第 1項分別定有規定。認定不利於被
      告之事實，須依積極證據，苟積極證據不足為不利於被告
      事實之認定時，即應為有利於被告之認定，更不必有何有
      利之證據。此之所謂證據，須確屬能為被告有罪之證明，
      而無瑕疵可指者，始足當之；再者，犯罪事實之認定，應
      憑證據，所謂證據，須適於為被告犯罪事實之證明者，始
      得採為斷罪資料，如未能發現相當證據，或證據不足以證
      明，自不能以推測或擬制之方法以為裁判基礎；又所謂認
      定犯罪事實所憑之證據，雖不以直接證據為限，間接證據
      亦包括在內，然而無論直接或間接證據，其為訴訟上之證
      明，須於通常一般人均不致有所懷疑，而得確信其為真實
      之程度，始得據之為有罪之認定，倘其證明尚未達到此一
      程度，而有合理懷疑存在時，即應為無罪之判決（最高法
      院29年上字第2105號、30年上字第816號、40年台上字第
      86號、53年台上字第2750號、76年台上字第4986號判例參
      照）。復按告訴人之告訴，係以使被告受刑事訴追為目的
      ，是其陳述是否與事實相符，仍應調查其他證據，以資審
      認（最高法院52年度台上字第1300號判例參照），合先敘
      明。
（二）訊據被告甲○○堅決否認有行使變造私文書之犯行，辯稱
      ：伊所提出的是「臺灣金時代健康椅家具廠」型錄正本，
      該等型錄是伊在92年3、4月時，在大陸金時代家具廠的展
      銷會，向溫姓業務及林姓小姐索取的，該公司設於廣東省
      東莞巿橋頭鎮○○路石水口工業區，前揭「２００１年１
      ２月出版」字樣及中、英文網址本來就印在型錄上面，該
      等型錄是大陸廠商印製的，不是伊印的，伊也不知道大陸
      廠商何人或何時印製該等出版字樣與網址，後來伊發現告
      訴人申請專利，伊就異議等語。
（三）經查：
    １本件被告向智慧財產局提出之「臺灣金時代健康椅家具廠
      」四份型錄正本封底背頁，確實印有「２００１年１２月
      出版」字樣，且該等出版日期字樣之字體與型錄上其他文
      字之字體明顯不同，有被告向智慧財產局提出之四份異議
      狀所附之「臺灣金時代健康椅家具廠」型錄四份影本可稽
      （見發查卷第1386號卷24、39、54、70頁）；另者，被告
      向檢察官提出之「臺灣金時代健康椅家具廠」型錄一份正
      本封底背頁（見發查卷81頁），印有「２００１年１２月
      出版」字樣，經以手指觸摸該封底背頁所有文字，僅該等
      出版字樣有凸起感覺，其他文字則無如此感覺，且該等出
      版字樣與其他文字之墨色不同，二者應非同時印刷，又告
      訴人丙○○向檢察官提出之「臺灣金時代健康椅家具廠」
      型錄一份正本封底背頁（見發查卷71頁），未印有「２０
      ０１年１２月出版」字樣等情，亦有勘驗筆錄（見原審卷
      23頁）及該等型錄正本二份附卷可稽（見發查卷71、81頁
      ）。綜上，前揭「２００１年１２月出版」字樣既與型錄
      上之其他文字有字體、觸感及墨色等不同，應可由此推論
      認定該「２００１年１２月出版」字樣應係前揭「臺灣金
      時代健康椅家具廠」型錄印製完成後，始事後加印無疑。
      惟僅依據被告向智慧財產局提出型錄之行為及被告所提出
      之四份型錄正本封底背頁事後皆加印有「２００１年１２
      月出版」之字樣，尚不足以進一步推論並認定該事後加印
      之行為係被告所為或被告知悉其情。
    ２證人即告訴人丙○○雖證稱：智慧財產局公告說我申請的
      專利遭人異議，說我仿冒大陸金時代的產品，我查過後發
      現被告向智慧財產局提出的本件金時代家具廠型錄，有凸
      起之「２００１年１２出版」字樣，但是我於92年12月間
      ，去大陸順德市的金時代賣場拿的型錄都沒有那行字樣，
      而且金時代家具廠是2003年才成立，所以我認為該出版字
      樣是被告事後加印的等語（見原審卷53至56頁），惟此僅
      係證人即告訴人丙○○自己推測前揭出版字樣是被告事後
      加印，並未提出確切證據足以認定該等字樣之加印果係被
      告所為或被告知悉其情。
    ３ａ證人乙○○於原審到庭結證稱：『我從西元2000年起，
        就有投資大陸金時代家具廠，合作製銷健康椅，該金時
        代家具廠開始是在橋頭鎮長平設廠，西元2003年4月搬
        到橋頭鎮某處，西元2003年7月擴充規模，遷至橋頭鎮
        ○○路石水口工業區新廠，共搬遷三處；被告有到大陸
        工廠拿取本件型錄，他去拿時我不知道，後來他被檢察
        官偵查時向我說，我才知道，該型錄在西元2000年就有
        印製，均未改版，共印兩、三次，約三萬本，型錄印製
        時未有出版日期，出版日期是型錄印好後再加印，本件
       「２００１年１２月出版」字樣確實是大陸金時代家具
        廠的會計小姐林寧負責接洽印刷廠所印製，應該是西元
        2001年蓋新廠時加印，我們新廠蓋了好幾年，加印日期
        的細節要問林寧較清楚，中、英文網址的印製情形也要
        問林寧才知道，該「２００１年１２月出版」字樣不是
        為配合被告向智慧財產局聲明異議而加印的，本件被告
        並未加印前揭出版字樣；至於大陸順德商場部分是我們
        將產品另外轉給兩個商人賣的，並不是我們的商場』等
        語（見原審卷57至66頁）；於本院進一步證稱：『工廠
        真正的老闆是我，2004年外銷型錄第785頁是我們公司
        的產品，其中印有我台灣之地址，且台灣家具聯誼會裡
        面通訊錄部分印製我是「東莞金時代家具」的負責人，
        因我是個體戶，不能用我的名義，只能用大陸人的名義
        才能申請，其實他們均是我們裡面的員工，只是我聘請
        他擔任工廠的老闆，之前的老闆有一位姓莫，另一位的
        姓我不會念，我都稱呼他「阿明」，我只是國小畢業，
        型錄第一次印製以後，有再重印，但內容沒有更改，半
        年印製一次，若有新的產品會加入，且我們的型錄若是
        做外銷，就有印日期，但做內銷的部分就沒有印日期，
        印「２００１年１２月出版」是表示我們工廠在2001年
        12月開始作，工廠是在2003年4月份才正式核准成立，
        之前有領臨時牌，型錄印好後電話沒有更改，網址都是
        英文，我不認識，這部分是裡面的職員在處理』等語（
        見本院卷97年2月20日筆錄3至6頁）。
      ｂ證人乙○○之證述，核與其所提出附於本院卷之「2004
        年外銷型錄」第785頁中之記載及「台灣家具聯誼會」
        裡面通訊錄部分之記載相符。
      ｃ證人乙○○經本院當庭命其書寫所謂「阿明」之大陸老
        板的姓，乙○○則於紙上書寫「闕火明」三字，此有證
        人乙○○所寫之紙一張附於本院卷97年2月20日筆錄之
        後可稽。又依告訴人所提出，被告不爭執為真正之大陸
        「個體工商戶登記資料查詢結果」（見93年度他字第26
        8號偵查卷13頁），上開金時代家具廠之戶主為「闕火
        明」，足見證人乙○○所言「只是國小畢業，另一位（
        阿明）的姓我不會念」應屬真實。
      ｄ依前述告訴人偵查中所提出之「個體工商戶登記資料查
        詢單一紙所載，前揭「金時代家具廠」係於西元2003年
        4月16日始成立，亦與證人乙○○所證述：「我們工廠
        在2001年12月開始作，工廠是在2003年4月份才正式核
        准成立，之前有領臨時牌」等語不相違背。
      ｅ綜上，證人乙○○之證述，應屬可採，而由證人乙○○
        之證述可知，前揭「金時代家具廠」雖於西元 2003年4
        月16日始正式經核准成立，惟之前領有臨時牌，早於20
        01年12月已開始生產家具，又該工廠有內銷亦有外銷，
        型錄第一次印製以後，以後若再印製，內容沒有更改但
        有新的產品會加入，且型錄若是做外銷，就有印日期，
        但做內銷的部分就沒有印日期，印「２００１年１２月
        出版」是表示工廠早在2001年12月即開始生產家具，以
        利外銷，型錄半年印製一次，從而由證人乙○○之證述
        ，已可合理解釋前述型錄為何部分有加印，部分沒有加
        印「２００１年１２月出版」字樣，及「２００１年１
        ２月出版」是表示工廠早在2001年12月即開始生產家具
        ，而不是表示該型錄印製之時間，從而，由證人乙○○
        之證述，足可認定，在前述型錄上事後加印「２００１
        年１２月出版」字樣之行為，應非被告所為，同時亦無
        從認定被告知悉其情。再者，退一步言，縱使認為證人
        乙○○之前述證述為不可採，然僅依被告提出有事後加
        印之型錄之行為及告訴人未提出確切證據而推測加印為
        被告所為之陳述等二項證據，本院認為尚不足以進一步
        推論並認定該事後加印之行為係被告所為或被告知悉其
        情，即本件尚未達到於通常一般人均不致有所懷疑，而
        得確信其為真實之程度，尚不足以說服本院以形成被告
        有罪之心證。
    ４至於告訴人於本院上訴審審理時，聲請本院向全世握資訊
      股份有限公司函查台灣金時代健康椅家具廠（一）於何時
      向該公司所經營之華人商業貿易網站中申請使http://g&t
      .wenbi.net  之中文網址及http://g&t.ttnet.net之英文
      網址。（二）於何時向該公司所經營之華人商業貿易網站
      申請或變更改用 http://www.goldentimes. wenbi.net之
      中文網址及 http://www.go ldentimes.ttnet.net之英文
      網址。經該公司向本院陳報如后，即前開（一）部分屬不
      能被申請未曾使用過。（二）則於九十二年七月二十四日
      申請，並於九十二年八月十六日網路產品線上正式使用，
      迄今並未更改過等語（見本院上訴卷23頁）。此部分參酌
      前述證人乙○○之證述，可知該型錄約半年印製一次，「
      ２００１年１２月出版」之字樣，該公司意在用來表示工
      廠早在2001年12月即開始生產家具，而不是表示該型錄印
      製之時間，從而，印有「２００１年１２月出版」字樣之
      型錄，同時印有92年7月24四日始申請使用之網址 ，即無
      何不合情理之處，此部分亦不足採為被告不利之認定。
    ５綜上所述，本件尚乏積極證據足資證明被告涉有本件行使
      變造私文書犯行，而公訴人除上開證據外，又未再所提出
      其他適合於證明被告犯罪事實之積極證據，並說明其證據
      方法與待證事實之關係，說服本院以形成被告有罪之心證
      ，此外復查無其他積極證據足資證明被告有何上開犯行，
      自屬不能證明其犯罪，依法應諭知無罪之判決。
三、原審因以不能證明被告犯罪，而為被告無罪之判決，並無不
    當，檢察官上訴意旨仍執前詞指摘原判決不當，核無理由，
    應予駁回。
四、適用法條：
    刑事訴訟法第368條。
本案經檢察官吳忠賢到庭執行職務。
中    華    民    國    97    年    3     月    5     日
                  刑事第三庭    審判長法  官  陳義仲
                                      法  官  宋明蒼
                                      法  官  蔡勝雄
以上正本證明與原本無異。
檢察官如不服本判決，應於收受本判決後十日內向本院提出上訴
書，其未敘述上訴理由者並得於提起上訴後十日內向本院補提理
由書。
                                      書記官  汪姿秀
中    華    民    國    97    年    3     月    5     日


司法院資訊處製作；財團法人民間司法改革基金會備份。
